【裁判字號】    98,台上,3962
【裁判日期】    980709
【裁判案由】    偽造文書等罪
【裁判全文】
最高法院刑事判決            九十八年度台上字第三九六二號
上  訴  人  甲○○
自訴代理人  顧定軒律師
被      告  乙○○
選任辯護人  吳至格律師
            邊國鈞律師
上列上訴人因自訴被告偽造文書等罪案件，不服台灣高等法院中
華民國九十八年三月二十三日第二審判決（九十七年度上訴字第
五五六九號，自訴案號：台灣台北地方法院九十六年度自字第二
０八號），提起上訴，本院判決如下：
    主  文
上訴駁回。
    理  由
一行使偽造私文書部分：
按刑事訴訟法第三百七十七條規定，上訴於第三審法院，非以判
決違背法令為理由，不得為之。是提起第三審上訴，應以原判決
違背法令為理由，係屬法定要件。如果上訴理由書狀並未依據卷
內訴訟資料，具體指摘原判決不適用何種法則或如何適用不當，
或所指摘原判決違法情事，顯與法律規定得為第三審上訴理由之
違法情形，不相適合時，均應認其上訴為違背法律上之程式，予
以駁回。又同一案件經檢察官依第二百二十八條規定開始偵查者
，除告訴乃論之罪經犯罪之被害人提起自訴者外，不得再行自訴
。不得提起自訴而提起者，應諭知不受理之判決，刑事訴訟法第
三百二十三條第一項前段及第三百三十四條分別定有明文。所謂
同一案件，係指所訴兩案被告相同，被訴之犯罪事實亦屬同一而
言，實質上或裁判上一罪，在實體法上作為一罪，刑罰權僅屬一
個，其在法律上之事實關係既為一個，具有不可分性，雖就其一
部起訴，其效力及於全部，亦不失為同一案件。只須自訴之後案
與檢察官開始偵查之前案所涉及之全部事實，從形式上觀察，如
皆成罪，具有裁判上不可分之一罪關係，即屬同一案件，故裁判
上一罪中之一部分若經檢察官開始偵查，其效力及於全部，其他
部分即應受上開法條之限制而不得再行自訴。本件上訴人甲○○
於民國九十六年十二月七日具狀自訴被告乙○○涉犯刑法第二百
十六條、第二百十條之行使偽造私文書罪嫌，並引用卷附中國人
壽保險股份有限公司（下稱中國人壽保險公司）保險要保申請書
影本十五張、保險單批改申請表及批單影本各一份為證，指訴被
告先後於八十三年四月十二日、八十四年十一月二十九日、八十
五年五月二十四日、八十五年六月十二日、八十五年九月五日、
八十五年十月八日、八十六年七月三十日、八十七年三月五日、
八十八年四月十二日、八十九年十一月二十九日、九十年五月二
十四日、九十年六月十二日、九十一年九月五日、九十一年十月
八日，未經上訴人之授權或同意，連續以自己為受益人，上訴人
名義為被保險人（其中八十六年七月三十日之保單，原以上訴人
為要保人、被保險人、受益人，被告卻於投保翌日將要保人、受
益人變更為其自己），而向中國人壽保險公司投保五年新年金養
老保險等保險，均在要保申請書上盜用由案外人陳沼濤代為保管
之上訴人印鑑章，並偽造上訴人之簽名署押，而偽造各該申請之
私文書，持向中國人壽保險公司投保，足以生損害於上訴人等情
。惟上訴人之夫即被告之兄陳世鎮於九十六年五月十五日即檢附
要保申請書七張，具狀向台灣台北地方法院檢察署告訴被告乙○
○未經其授權或同意，於八十八年六月十三日、八十八年六月二
十九日、八十八年九月二十八日、九十年二月二十六日、九十一
年十月十四日、九十一年十二月十六日、九十二年一月二十七日
日，連續在中國人壽保險公司要保申請書被保險人簽章欄偽造「
陳世鎮」之簽名署押及盜用陳世鎮之印文於其上，以偽造各該申
請書之私文書，持向中國人壽保險公司辦理保險契約等情事，而
認被告涉犯刑法第二百十六條、第二百十條之行使偽造私文書及
刑法第二百十七條第二項之偽造署押罪嫌，嗣經檢察官為不起訴
處分，陳世鎮不服提起再議，經台灣高等法院檢察署檢察長發回
續行偵查，有該刑事告訴狀影本、台灣台北地方法院檢察署九十
六年度偵字第一一四六一、二三０三七、二三０三八號不起訴處
分書影本、台灣高等法院檢察署檢察長九十七年度上聲議字第三
一一九號命令影本及被告前案紀錄表可稽。上訴人自訴被告連續
行使偽造私文書之犯罪事實，與其夫陳世鎮告訴被告連續行使偽
造私文書之犯罪事實，雖被害人不同，然二者行為態樣一致，其
時間緊接重疊，手段、目的及犯罪構成要件均屬相同，如均成立
犯罪，顯係被告基於概括之犯意反覆所為，其間有連續犯關係。
雖刑法第五十六條連續犯之規定，於九十四年二月二日修正公布
刪除，並於九十五年七月一日施行，被告如成立犯罪，因行為後
新法業已刪除連續犯之規定，此刪除雖非犯罪構成要件之變更，
但顯已影響行為人刑罰之法律效果，自屬法律有變更，依刑法第
二條第一項規定，比較新、舊法結果，仍應適用較有利於被告之
行為時法律論以連續犯。是本案自訴事實與陳世鎮告訴之事實，
仍應認屬同一案件，因陳世鎮告訴之事實，在本件自訴之前，且
經檢察官開始偵查，依前揭說明，自不得再行自訴。原審本於上
開理由，撤銷第一審關於乙○○部分之無罪判決，改判諭知不受
理，經核於法並無違誤。上訴意旨，對於原判決究竟如何違背法
令，並未依據卷內資料為具體之指摘，徒憑己見，爭執前述告訴
事實與自訴事實非基於概括之犯意而為，並非同一事實云云，對
於原審認事用法職權之適法行使及原判決理由已詳為說明之事項
，再事爭辯，顯與法定上訴第三審之形式要件不符，其就此部分
之上訴違背法律上之程式，應予駁回。
二偽造署押部分：
按刑事訴訟法第三百七十六條所列各罪之案件，經第二審判決者
，不得上訴於第三審法院，法有明文。本件上訴人自訴被告涉犯
刑法第二百十七條之偽造署押罪嫌部分，核屬刑事訴訟法第三百
七十六條第一款之案件。依前述說明，既經第二審判決，自不得
上訴於第三審法院，上訴人猶復提起上訴，顯為法所不許，應併
予駁回。
據上論結，應依刑事訴訟法第三百九十五條前段，判決如主文。
中    華    民    國  九十八  年    七    月    九    日
                      最高法院刑事第十一庭
                          審判長法官  石  木  欽
                                法官  洪  佳  濱
                                法官  韓  金  秀
                                法官  呂  丹  玉
                                法官  段  景  榕
      本件正本證明與原本無異
                                      書  記  官
中    華    民    國  九十八  年    七    月   十三   日
                                                      V


司法院資訊處製作；財團法人民間司法改革基金會備份。
